臺灣臺南地方法院刑事判決　　　　　　　　　　　　　九十三年度訴緝字第二號
　　公　訴　人　臺灣台南地方法院檢察署檢察官
　　被　　　告　乙　○　○
　　指定辯護人　丙　○　○　律師
右列被告因偽造有價證券等案件，經檢察官提起公訴（八十九年度偵字第六三五○號
），本院判決如左：
    主      文
乙○○無罪。
    理      由
一、公訴意旨略以：被告乙○○於民國八十四年二月二十三日後之某日，自丁○○處
    取得甲○○所申請之臺灣土地銀行美濃分行支票帳號一一四八○號之空白支票簿
    （以下稱系爭支票簿）一本及其印章一枚，竟於八十四年六月間意圖供行使之用
    ，未經甲○○之同意及授權，即擅自蓋用甲○○之印章於前揭之空白支票一紙上
    ，以甲○○之名義簽發支票號碼Ｂ0000000號、發票日八十四年七月五日
    、付款人台灣土地銀行美濃分行之面額新台幣（下同）九十萬元之支票一紙，復
    基於為自己不法所有之意圖，隱瞞上開支票並非係其有權簽發之事實，假冒甲○○之名義持向戊○○調借同額款項，並佯稱周轉數日便會償還，致戊○○陷於錯
    誤而同意借貸。詎該支票屆期提示竟遭退票，嗣戊○○向台灣高雄地方法院對甲○○提起自訴（該院八十四年度自字第六五六號），於該案審理中始發現該持票
    借款者實係乙○○並非甲○○，戊○○始知受騙。因認被告涉犯刑法第二百零一
    條第一項、第二項之偽造、行使偽造有價證券罪嫌及同法第三百三十九條第一項
    之詐欺取財罪嫌。
二、按犯罪事實，應依證據認定之，無證據不得推定其犯罪事實，刑事訴訟法第一百
    五十四條定有明文。復按刑事訴訟法上所謂認定犯罪事實之證據，係指足以認定
    被告確有犯罪行為之積極證據而言，該項證據自須適合於被告犯罪事實之認定，
    始得採為斷罪資料；且認定不利於被告之事實，須依積極證據，苟積極證據不足
    為不利於被告事實之認定時，即應為有利於被告之認定，更不必有何有利之證據
    ；如未能發現相當證據，或證據不足以證明，自不能以推測或擬制之方法，以為
    裁判之基礎；告訴人之告訴，係以使被告受刑事訴追為目的，是其陳述是否與事
    實相符，仍應調查其他證據以資審認；最高法院二十九年上字第三一○五號、三
    十年上字第八一六號、四十年臺上字第八六號、五十二年臺上字第一三○○號亦
    分別著有判例。故在告訴人指訴被告涉嫌犯罪之場合，縱令所訴情節，依其所結
    合之旁證在情理上尚非絕無可能，若在一般生活經驗上仍可另認為其他有利被告
    之合理推斷，根據「罪證有疑，利於被告」之證據法則，即不得遽以片面之觀點
    ，認為所為陳述或其所本旁證已適為有罪判斷之依據推定其犯罪事實。另按刑法
    第二百零一條第一項之偽造有價證券罪，所稱「偽造」乃指無權制作有價證券之
    人，假冒他人名義，或逾越有制作權人之授權範圍，而制作外觀上具有有價證券
    形式之虛偽證券之行為而言。至於已否得有適法之授權，或有無逾越、逸脫授權
    範圍，而制作該有價證券，則不以明示之授權為判定其有無適法權源之唯一準據
    ；因偽造有價證券罪，係侵害社會法益之罪，為使具有社會公共信用性格之票據
    類有價證券持有人，得獲應有之保障，以維交易安全及社會公共信用，是以票據
    上之名義人對於知悉無權制作有價證券之人，實施制作有價證券犯行，仍不為阻
    止而放任其此項實施制作有價證券之默認行為者，亦應包括的視之為默示之授權
    行為。又刑事法上之犯罪，以行為人主觀上有實現特定犯罪構成事實之決意（或
    認識），並且客觀上有實施此項犯罪構成事實之行為，始稱相當。若行為人主觀
    上欠缺此項實現犯罪構成事實之意思（或認識），縱外觀上有此一「實施」之行
    為者，仍不得謂其已該當於特定之犯罪構成要件，而予以非難，令負刑責（最高
    法院八十二年度台上字第六三八四號、八十三年度台上字第七五一號判決意旨參
    照）。再者，刑法第三百三十九條第一項詐欺罪之成立，以意圖為自己或第三人
    不法之所有，以詐術使人將本人或第三人之物交付為要件，若行為人所用方法，
    不能認為詐術，亦不致使人陷於錯誤，則不得遽以該罪相繩（最高法院四十六年
    台上字第二六○號判例）。另按刑法第三百三十九條之詐欺罪，係以行為人於客
    觀上施用詐術使人陷於錯誤，並於行為之初，即已意圖為不法之所有或意圖得財
    產上之不法利益，為其構成要件，合先敘明。
三、本件公訴人起訴被告涉犯偽造有價證券及詐欺罪嫌，無非以告訴人戊○○之指訴
    、證人甲○○之證述、卷附支票及退票理由單影本各一紙及向臺灣土地銀行美濃
    分行函查甲○○之支存帳戶使用情形回函等資為論訴之依據。訊據被告乙○○固
    不否認有以甲○○名義簽發系爭支票，然堅決否認有公訴人所指之犯行，辯稱：
    伊是有跟丁○○拿甲○○的支票，甲○○的支票是放在丁○○那裡，因為伊和甲○○、丁○○是一起工作，甲○○支票是放在丁○○那邊，金錢是由伊來調度，
    支票是丁○○給伊的，甲○○都知道丁○○把票拿給伊，甲○○也沒有跟伊說不
    同意等語。查上開以甲○○之名義所簽發之支票，確係由被告乙○○所簽發，並
    於八十四年六月間交付予告訴人戊○○一節，除為被告乙○○所承認外，並有告
    訴人戊○○於偵查中之指訴為證，復有該紙支票影本一張附卷可稽（見臺灣台南
    地方法院檢察署八十九年度偵字第六三五○號偵查卷第五頁），堪信為真。是本
    件被告乙○○是否應負公訴人所指訴之偽造及行使偽造有價證券之刑責，即應審
    認被告乙○○客觀上是否未經證人甲○○授權簽發該紙支票，以及被告乙○○主
    觀上是否有偽造該紙支票之犯意。經查：
（一）證人甲○○於本院審理時證稱：伊領用支票之目的，是丁○○跟伊說領用支票
      直接付款比較方便，伊領用支票係用作私人使用等語。（見本院九十三年五月
      十四日審判筆錄）。是依證人甲○○之指證，證人甲○○領用支票係為私人使
      用之目的。然證人丁○○於本院審理時卻證稱：當初甲○○是因為要與伊和乙○○做房地產才開戶領用支票，支票是甲○○借給伊用的，從甲○○支票開戶
      使用後，就是伊與被告乙○○等共同在使用，甲○○交給伊使用時並未限制使
      用在何處等語（見本院九十三年四月二十三日審判筆錄）。由上述證人甲○○
      與丁○○之證言可知，證人甲○○與丁○○二人對系爭支票簿之使用目的之證
      述，有所差異。經本院質之證人甲○○使用系爭支票簿用於何私人用途時，證
      人甲○○答稱：伊已忘記將該本支票簿用於何私人用途，不過記得其所領用之
      支票簿只有第一張支票是使用於其私人用途，其他支票都不是伊簽發的等語。
      是依證人甲○○之證言，可知由系爭支票簿所簽發之支票，僅第一張支票係由
      證人甲○○簽發做為私人用途，其餘均非證人甲○○所簽發使用。由上述證人
      甲○○所領用之系爭支票簿，僅第一張支票係證人甲○○自己所簽發使用之客
      觀情形，以及證人丁○○於本院審理時所證稱之上開證言相互觀之，證人甲○○所領用之系爭支票簿，是否真如證人甲○○所稱僅係用於其私人使用目的一
      節，即有所疑。
（二）證人甲○○於偵查中另指稱：伊沒有同意乙○○使用支票，是丁○○拿走伊的
      支票及印章等語（見臺灣台南地方法院檢察署八十九年度偵字第六三五○號偵
      查卷第二三頁），並於本院審理時證稱：那時候丁○○會開伊的車，丁○○知
      道伊的支票都是放在伊車子內的置物箱，是銀行通知伊第一張支票快要到期了
      ，叫伊要去軋票，伊才知道伊的支票被人家拿去開了，所以伊才問丁○○緣由
      ，丁○○才告訴伊有拿支票去開，伊曾經要丁○○要把支票拿回來，但丁○○
      說他交給被告，被告說不願意拿回來，所以丁○○說他也沒有辦法等語（見本
      院九十三年五月十四日審判筆錄）。是依證人甲○○之指證，證人丁○○係在
      未經證人甲○○之同意下，取走系爭支票簿並交付被告乙○○使用，另證人甲○○亦未授權被告乙○○使用系爭支票。然證人丁○○於偵查中證述：伊與甲○○在工程上有共同工作，因伊的支票已經跳票，是甲○○自己要讓伊用系爭
      支票等語（見臺灣台南地方法院檢察署八十九年度偵字第六三五○號偵查卷第
      五三頁背面）。復於本院審理時另證稱：是伊跟甲○○說伊要用支票，甲○○
      就把支票拿給伊，印章也是甲○○交給伊的等語（見本院九十三年五月十四日
      審判筆錄）。由上述證人甲○○與丁○○之證言可知，對於丁○○如何取得甲○○之系爭支票簿，二人證述之情節有所歧異。查證人甲○○於本院審理時另
      證稱：伊在銀行通知支票要軋票的時候，伊是找丁○○。且當時伊已經知道支
      票在被告手上，伊並未找被告還伊。且在支票經被告拿走的期間內，伊一個禮
      拜在另外一間公司裡與被告碰面二、三次，伊均沒有與被告提過支票的事等語
      （見本院九十三年五月十四日審判筆錄）。然證人甲○○於本院審理時又自承
      ：伊去應徵被告乙○○與證人丁○○所開設之米隆建設公司時，已有幾年之代
      書經驗，期間並有接觸過繳納支票款及收受支票等業務等語。由證人甲○○所
      證述之工作經驗，可知證人甲○○於案發時，其對於支票之實際運作情形，應
      已具有一定程度之瞭解，然證人甲○○於知道其所領用之支票簿為被告乙○○
      所使用時，竟僅告知證人丁○○要向被告乙○○取回系爭支票，卻未向銀行申
      請辦理掛失止付之自保程序，由此情形觀之，被告乙○○使用系爭支票，是否
      真如證人甲○○所言，係於未得其授權下使用，即有所疑。且證人甲○○於本
      院質之為何不向銀行辦理系爭支票簿之掛失止付，其雖又辯稱伊不知道如何辦
      理支票簿之掛失止付手續云云，然縱使證人甲○○係第一次領用支票使用，以
      證人甲○○領用支票簿當時其之背景而言，證人甲○○並非一單純之家庭主婦
      ，而係一有數年執行代書業務之職場婦女，其即便不知支票簿被盜用後應向銀
      行辦理掛失止付以求自保，然證人甲○○既於接獲銀行通知，有非其所簽發之
      支票票款即將屆期時，即至銀行繳納系爭支票帳號之票款，依一般人之正常反
      應，即應於繳納票款之同時，亦向銀行諮詢支票被竊時所應採取之自保行為，
      然證人甲○○卻僅要求證人丁○○向被告乙○○索回系爭支票簿，此亦與被告
      乙○○所證稱伊支票簿及印章係被證人丁○○所竊取之情有違。況證人甲○○
      如確係因丁○○竊取其支票簿及印章，並因丁○○擅將該支票簿及印章交付被
      告乙○○，而證人甲○○因被告乙○○濫開支票而受有損害，則證人甲○○即
      應對丁○○及被告乙○○提起刑事告訴或民事訴訟，然證人甲○○僅於本案偵
      審時空言指稱未授權二人使用系爭支票簿，此益徵證明證人甲○○對被告乙○○不利之指證，與實情有所出入。依上所述，證人甲○○所指證系爭支票簿及
      印章係丁○○所竊取一節，既有如上與事理相違之情，自難遽採。則證人丁○○證稱甲○○有授權伊使用系爭支票簿等情，應較為可採。
（三）再者，證人丁○○雖於偵查中證述伊係未經證人甲○○之同意，即將系爭支票
      簿交由被告乙○○所使用等語（見臺灣台南地方法院檢察署八十九年度偵字第
      六三五○號偵查卷第五八頁背面），然證人丁○○既於本院審理時證稱甲○○
      交給伊使用系爭支票簿時並無限制使用之範圍等語（見本院九十三年四月二十
      三日審判筆錄），足見證人丁○○將系爭支票簿交由被告乙○○使用時，並未
      逾越甲○○授權丁○○就系爭支票簿之使用範圍。且證人甲○○於收受銀行通
      知繳納系爭支票帳戶票款時，即經由詢問證人丁○○後，知悉系爭支票簿係由
      被告乙○○所使用，而系爭支票帳號第一紙支票之退票時間係於八十四年五月
      二十六日，此有法務部票據信用資訊連結作業查詢明細表一份附卷可參（見臺
      灣台南地方法院檢察署八十九年度偵字第六三五○號偵查卷第十三頁），而公
      訴人指訴本件被告乙○○偽造及行使偽造系爭支票之時間，係於八十四年六月
      間，證人甲○○既於八十四年五月間，即已經知悉被告乙○○使用系爭支票簿
      ，竟於當時每週尚與被告乙○○見面兩、三次之情形下，並未對被告乙○○有
      任何制止之舉動，亦堪認定證人甲○○有默示授權被告乙○○簽發系爭支票之
      事實。再由證人甲○○於本院審理時，自承因乙○○拿伊所有之金錢花用，還
      讓伊變刑事案件之被告，所以伊很恨乙○○等語。由證人甲○○所證述伊與被
      告乙○○之結怨情形，均係因本件之退票事件所引起，則證人甲○○其所為之
      上揭不利被告之證詞，亦難謂無偏頗之虞。且證人甲○○既為系爭支票簿之發
      票人，其嗣後對於被告乙○○所為上開之證述，顯係意在藉此逃避持票人追索
      款項，以推卸應負之責。故綜合上情觀之，證人甲○○所證稱之情，顯非實情
      。
（四）另證人丁○○於本院審理時證稱：當時伊交支票給被告甲○○時，並未明示限
      制被告乙○○的使用範圍。證人甲○○之支票簿是伊拿給被告乙○○的。因為
      美濃的工地還需要善後，所以才會把甲○○的支票拿給被告去調資金，甲○○
      所領用之支票並沒有限制要使用在哪個工地，且因為調錢需要有調錢的工具，
      甲○○所領用之支票是伊等的資源，甲○○的支票是當作伊等週轉資金的工具
      等語（見本院九十三年四月二十三日及五月十四日之審判筆錄）。證人丁○○
      交付被告乙○○系爭證人甲○○所有之支票簿時，既係連同證人甲○○之印鑑
      章一同交付，佐以當時證人丁○○自承當時與甲○○有同居有特殊關係（證人
      丁○○與甲○○並因妨害家庭經臺灣高雄地方法院檢察署檢察官提起公訴，參
      見臺灣台南地方法院檢察署八十九年度偵字第六三五○號偵查卷第一○五頁所
      附之臺灣高雄地方法院檢察署八十四年度偵字第四一六七號起訴書），佐以證
      人甲○○當時每週亦與被告乙○○見面兩、三次，然均未表示禁止被告乙○○
      使用系爭支票簿等情觀之，被告乙○○主觀上自應認定證人丁○○所交付其所
      使用之證人甲○○之支票簿，係經證人甲○○之合法授權，故本案被告乙○○
      雖確有簽發以證人甲○○為名義之系爭支票，然被告於主觀上並無偽造有價證
      券、行使偽造有價證券之犯意可言，益徵證明本件被告乙○○並無公訴人所指
      訴之偽造、行使偽造有價證券之犯行。
（五）另公訴意旨又認被告乙○○涉犯詐欺之犯行，無非係以被告乙○○係偽造系爭
      支票持向告訴人戊○○借取票面價值之對價，以及被告乙○○於持票借款時，
      係假冒甲○○之名義為其主要論據。然據前所述，系爭支票既非被告乙○○所
      偽造，則被告乙○○即無公訴人所指訴之以偽造之支票，持向告訴人戊○○借
      取同額現金之詐欺取財行為。而公訴意旨雖另指被告係假冒甲○○之名義向告
      訴人戊○○借款，然告訴人戊○○於偵訊時供承：以前不認識乙○○，是伊岳
      父陪她來向伊借錢，伊只知道被告姓林，被告沒有說她是甲○○等語（見臺灣
      台南地方法院檢察署八十九年度偵字第六三五○號偵查卷第二二頁背面）。由
      被告乙○○既無向告訴人戊○○佯稱其係甲○○之積極行為，且陪同被告借款
      之告訴人岳父陳碧連亦未指證被告有佯稱為甲○○之行為，足見告訴人戊○○
      係因被告持以甲○○為發票人之支票借款，因而誤認被告乙○○即為甲○○，
      此亦為告訴人戊○○本身之誤認，而非被告乙○○有何施以詐術之行為而使告
      訴人戊○○陷於此種錯誤。公訴意旨雖又稱被告乙○○於借款時，其資力已有
      所不足，然此部分除無明確證據可資證明被告乙○○當時之資力狀況外，況於
      日常生活中，借貸之人即常因欠缺資金之緣由而向他人借款，是借貸人於借款
      時其資力不足，本屬常情。而貸與人為賺取較高利息，先行借款予他人，並收
      取對方所開立之票據，嗣再憑票領款，此種借貸本身即存有不同程度之不確定
      性及風險存在，此應為貸與人即告訴人戊○○原可預見，且告訴人戊○○本應
      自行估量借款人之資格、能力、信用等等因素，是除具違反詐欺罪之具體情事
      外，非謂借款人有無法依約償還欠款之情形，即應成立詐欺罪。尤以法律之解
      釋適用不能脫離特定時期中特定社會之經驗事實，於屬廣義經濟性犯罪行為之
      詐欺罪之解釋適用上，亦不能不考慮經濟景氣因素對於交易行為之影響。倘因
      景氣不佳，致使生意投資失利，無法如期支付債款，亦非顯違常情，縱未清償
      借款，即屬民事法律關係之問題。本件被告乙○○並非持偽造之支票向告訴人
      戊○○借款，亦未有佯甲○○之名義向告訴人戊○○借款之欺罔行為，故即無
      從僅以告訴人戊○○指訴被告乙○○所交付之系爭支票，有於事後退票而不獲
      清償借款之情，而遽認被告乙○○觸犯詐欺犯行，告訴人之指訴已有未盡，自
      應認被告乙○○並未有何對告訴人戊○○詐欺取財之犯行。
四、綜上諸情，被告乙○○既無偽造系爭支票之犯意，且被告乙○○開立系爭支票時
    ，已得證人甲○○之默示同意亦已認定，則被告乙○○所為簽發系爭支票之行為
    ，即難認為係屬無製作權之人所為而該當刑法偽造有價證券之構成要件；另系爭
    支票既非偽造，被告乙○○持該支票向告訴人戊○○借款時又未佯稱為甲○○，
    則被告乙○○自亦無詐欺取財之犯行。此外，復查無其他積極證據足認被告乙○○確有公訴人所指之本件偽造、行使偽造有價證券及詐欺取財犯行，既不能證明
    被告犯有上揭犯行，自應依法諭知無罪之判決。
據上論斷，應依刑事訴訟法第三百零一條第一項判決如主文。
本案經檢察官己○○到庭執行職務。
中      華      民      國     九十三     年      五      月   二十八   日
                                    臺灣臺南地方法院刑事第七庭
                                        審判長法官  鄧  希  賢
                                              法官  陳  金  虎
                                              法官  楊  佳  祥
右正本證明與原本無異。
如不服本判決，應於判決送達後十日內向本院提出上訴狀（應附繕本）。
                                            書記官  顏  惠  華
中      華      民      國     九十三     年      五      月   二十八   日
